臺灣高等法院刑事判決　　　　　　　　　　　　八十九年度上更(一)字第八七號
　　上　訴　人
　　即　被　告　戊○○
　　選任辯護人　周燦雄　律師
　　　　　　　　林靜萍　律師
　　上　訴　人
　　即　被　告　丁○○
右上訴人因違反稅捐稽徵法等案件，不服台灣桃園地方法院八十五年度訴字第八０七
號，中華民國八十六年九月二十六日第一審判決（起訴案號：台灣桃園地方法院檢察
署八十四年度偵字第七八六九號），提起上訴，判決後經最高法院第一次發回更審，
本院判決如左：
    主  文
原判決撤銷。
戊○○、丁○○無罪。
    理  由
一、公訴意旨略以：（一）戊○○係位於桃園市○○路○段二號九樓八室葉記營造有
    限公司（下稱葉記公司）負責人，為從事營造業務之人，葉記公司於民國八十年
    間承包榮民醫院桃園分院工程，將工程分別發包予丁○○、吳金龍（經另案判決
    確定）承攬，明知吳金龍、丁○○未依法辦理營業登記，竟取得丁○○、吳金龍
    等繕造之勞務報酬支出憑單及二人身分證資料，申報為公司之薪資費用，明知上
    開不實事項登載於八十年度申報營利事業登記所得稅申報書，足以生損害於稅捐
    機關稅捐稽徵（二）丁○○於八十年間分別轉包葉記公司所承攬之榮民醫院桃園
    分院工程，新台幣（下同）四百六十四萬八千七百元，依法應辦理營業登記，為
    逃漏稅捐，竟繕製勞務報酬支出憑單等資料，將渠等取得工程款供葉記公司偽報
    該公司之薪資費用，以不正當方法逃漏營業稅四十萬三千六百五十二元、營利事
    業所得稅二百萬零八千二百六十二元，足以生損害於稅捐機關，因認戊○○涉違
    反稅捐稽徵法第四十二條第一項而犯同法第四十三條第一項罪嫌及刑法第二百十
    五條、第二百十六條罪嫌，丁○○涉犯稅捐稽徵法第四十一條及刑法第二百十五
    條、第二百十六條罪嫌等。公訴人認被告戊○○、丁○○涉嫌違反稅捐稽徵法及
    犯刑法偽造文書罪嫌，乃以被告國稅局談話筆錄、扣繳憑單薪資清冊、所得稅核
    定通知書等為其主要論據。
二、按犯罪事實應依證據認定之，無證據不得推定其犯罪事實，又不能證明被告犯罪
    者，應諭知無罪之判決，刑事訴訟法第一百五十四條、第三百零一條第一項分別
    定有明文。次按事實之認定，應憑證據，如未能發現相當證據，或證據不足以證
    明，自不能以推測或擬制之方法，為裁判基礎，最高法院四十年台上字第八六號
    判例參照。又認定犯罪事實，所憑之證據，雖不以直接證據為限，間接證據亦包
    括在內，然無論直接或間接證據，其為訴訟上之證明，須於通常一般之人均不致
    於有所懷疑，而得確信其為真實之程度者，始得據之為有罪之認定，倘其證明尚
    未達到此一程度，雖有合理性懷疑之存在時，尚無從為有罪之認定，亦有最高法
    院七十六年台上字第四九八六號判例足資參照。且認定不利於被告之事實，須依
    積極證據，苟積極證據不足為不利於被告事實之認定時，即應為有利於被告之認
    定，更不必有何有利之證據，最高法院三十年上字第八一六號判例亦可參。本件
    訊據被告戊○○、丁○○均堅決否認涉有前揭違反稅捐稽徵法及偽造文書犯行，
    被告戊○○辯稱八十年間葉記公司承攬之工程金額共達二十七億餘元，有二十九
    項工程同時進行中，我是公司負責人，不可能對每件工程事必躬親，向依公司既
    定制度，將各工程全權交由各工地主任負責，本件工程是交給工務經理兼工地主
    任乙○○全權處理，對工人薪資之發放、工程之施作方式等均未干預，係乙○○
    告以丁○○是工頭等語；被告丁○○辯稱我只是幫葉記公司作雜工的，他們叫我
    找工人，領錢時叫我簽名我就簽，工人有時是輾轉叫來的，很複雜，我不一定都
    認識，工地都有監工，我不可能假報等語。查被告戊○○為葉記公司負責人，八
    十年間承包桃園榮民醫院大樓新建工程，經由工地主任乙○○招來丁○○施作該
    工地之部分工程，八十年發放丁○○之施工款項為四百六十四萬八千七百元，丁○○提出甲○○等人之臨時工工資清冊及勞務報酬支出憑證供葉記公司列報薪資
    費用，葉記公司並有按月登帳，於次年申報營利事業所得稅時列報為該公司薪資
    費用及填製所得扣繳憑單寄交各受領人等情，業據被告戊○○坦承在卷，核與被
    告丁○○供承於八十年間為葉記公司承包之前述工地施作模板工程，共領取四百
    六十四萬八千七百元，其中二百八十一萬四千元有按月提出甲○○等人之臨時工
    工資清冊供葉記公司列報薪資費用等語（見偵查卷第十八頁正、反面，發回前二
    審卷第六八頁正、反面），及證人即葉記公司工地主任乙○○證稱我為本件工地
    之工地主任，工資清冊係由丁○○提出後，再由我轉交回葉記公司等語（見偵查
    卷第十至十二頁、第八五至八六頁，原審卷第二三、五六、一二一頁），證人即
    葉記公司會計人員廖雪媚證稱：我們公司之帳皆由會計師作帳，於年底據以申報
    營利事業所得稅等語（見原審卷第五七頁），互核相符，並有領款條、臨時工工
    資清冊、勞務報酬支出憑證、所得扣繳憑單、葉記公司八十年度營利事業所得稅
    結算申報書暨所附該年度各類財務報表、會計師查核報告書等文件（置於外放證
    物袋）可憑，堪認葉記公司確有據所取得之工資清冊，依列計之薪資發放，經由
    會計師按月填製記帳憑證支出傳票並依序記入日記帳、分類帳等會計帳冊，以列
    為該公司薪資費用之情；又據證人乙○○證稱：我是本件工程之工地主任，僅是
    口頭約定將部分工程轉交丁○○承包施作，並未訂立書面契約，薪資表格亦未經
    戊○○審核等語（分見偵查卷第十頁至第十一頁、第八五頁至第八六頁），及證
    人廖雪媚證稱工資清冊係由我審核，並未交戊○○過目（見原審卷第五六頁反面
  至五七頁）、證人即另位葉記公司會計人員陳美惠證稱：工程實際負責人為本公
    司工地主任乙○○，勞資報酬支出憑證由工頭繕造，再由工地主任乙○○按月將
    計工單、印領清冊於月底交付給公司等語（見偵查卷第四至五頁），足認本件工
    程之部分模板工程，係由證人乙○○以工地主任身分，在執行業務範圍內，代葉
    記公司立約轉包與丁○○施作，既未訂立書面契約，申報薪資表格亦未經戊○○
    審核，則被告戊○○辯稱其是公司負責人，未對每件工程事必躬親，依公司既定
    制度將各工程全權交由各工地主任負責，對工人薪資之發放、工程之施作方式等
    未加干預等情，並非無據；另衡以被告戊○○與丁○○二人，既非親非故，葉記
    公司亦確有各該支出，被告戊○○自己或其無利用不知情之負責計帳之會計師登
    載不實之會計憑證去幫助丁○○逃漏稅捐，而無端陷自己於違法之境地之必要，
    揆諸前揭判例之要旨，應認公訴人所舉證據不足證明被告戊○○確有違反稅捐稽
    徵法第四十二條第一項而犯同法第四十三條第一項幫助逃漏稅捐之犯行，及刑法
    第二百十五條、第二百十六條行使業務上登載不實文書之犯行。又按稅捐稽徵法
    第四十一條之漏稅罪，係屬作為犯，而非不作為犯，即須以積極之詐術或與積極
    之詐術同一型態之其他不正當方法之作為，以逃漏稅捐，始克成立，如僅屬單純
    的不作為，而別無逃漏稅捐之積極行為，即不能繩以該條之罪（最高法院七十年
    台上字第六八五六號、七十四年台上字第五四九七號判例意旨參照），本件被告
    丁○○並未以公訴意旨所指之偽造申報營利事業登記所得稅申報書、勞務報酬支
    出憑單等，申報其應繳納之營業稅或營利事業所得稅等稅捐，自與稅捐稽徵法第
    四十一條須以積極之詐術，或與積極詐術同一型態之其他不正當方法為逃漏稅捐
    之構成要件不合；又公訴意旨認被告丁○○所涉與被告戊○○共同犯刑法第二百
    十五條、第二百十六條行使業務上登載不實文書罪嫌，惟按刑法第二百十五條所
    謂「業務上作成之文書」，則係指從事業務之人，本於業務上所作成之文書而言
    ，查本件葉記公司八十年度申報營利事業登記所得稅申報書乃會計師丙○○所製
    作，有葉記公司八十年度營利事業所得稅結算申報書暨所附該年度各類財務報表
    、會計師查核報告書（置於外放證物袋）可稽，被告丁○○亦非葉記公司之負責
    人，該申報書並非施作工程之被告丁○○業務上所應製作之文書，又葉記公司之
    申報營利事業登記所得稅申報書，納稅義務人既非丁○○，亦難認被告丁○○有
    利用該公司負責人戊○○或會計師，就葉記公司之申報書為不實登載之意思，是
    被告丁○○亦無構成行使業務上登載不實文書罪之問題；諸前揭判例之要旨，應
    認公訴人所舉證據不足證明被告丁○○確有違反稅捐稽徵法第四十一條及刑法第
    二百十五條、第二百十六條之犯行，至公訴人起訴意旨雖述及被告丁○○以繕製
    勞務報酬支出憑單（按即工資請領清冊）之不正當方法逃漏稅捐，此部分是否涉
    及行使偽造私文書等問題，未據起訴書載明，原審就此亦未予審酌判決，被告丁○○前開部分既無從證明其犯行，則就此有無行使偽造私文書部分，本院自無從
    加以審理，此外，復查無其他證據證明被告戊○○、丁○○有公訴人所指之犯行
    ，揆諸首揭說明，既無證據證明被告犯罪，依法應諭知被告兩人無罪之判決。
三、原審認被告二人所犯罪證明確，予以論罪科刑，固非無見，惟原審未察本件尚乏
    積極之證據，不足為不利於被告事實之認定時，即應為有利於被告之認定，原判
    決遽對被告二人予以論罪科刑，尚有未洽，被告戊○○、丁○○上訴否認有上開
    犯行，指摘原判決不當，尚非無理由，應由本院將原判決撤銷，而為被告二人無
    罪之諭知。
據上論斷，應依刑事訴訟法第三百六十九條第一項前段、第三百六十四條、第三百零
一條第一項，判決如主文。
本案經檢察官蔡瑞宗到庭執行職務。
中華      民      國       九十一     年      七      月     十六       日
                             臺灣高等法院刑事第十七庭
                                   審判長  法  官  陳  正  雄
                                           法  官  許  錦  印
                                           法  官  許  宗  和
右正本證明與原本無異。
檢察官如不服本判決應於收受送達後十日內向本院提出上訴書狀，其未敘述上訴之理
由者並得於提起上訴後十日內向本院補提理由書（均須按他造當事人之人數附繕本）
。
                                           書記官  廖  艷  莉
中      華      民      國    九十一    年      七      月     二十四   日
